【裁判字號】    96,重上,378
【裁判日期】    981103
【裁判案由】    確認優先承購權等
【裁判全文】
臺灣高等法院民事判決                 96年度重上字第378號
上  訴  人  祭祀公業王合和
法定代理人  乙○○
            丙○○
            甲○○
            丁○○
訴訟代理人  陳國雄律師
            王志哲律師
            粘舜權律師
上一人之
複代理人    吳茂榕律師
被上訴人    戊○○
訴訟代理人  潘銘祥律師
            劉昌崙律師
            詹璧如律師
            蘇宏志律師
上一人之
複代理人    陳友炘律師
上列當事人間請求確認優先承購權等事件，上訴人對於中華民國
96年5月31日臺灣士林地方法院95年度重訴字第335號第一審判決
提起上訴，本院於98年10月13日言詞辯論終結，判決如下：
    主  文
上訴駁回。
原判決主文第二項所命給付部分，上訴人於被上訴人履行如附件
所示土地買賣契約書第三條、第四條所列各條件之同時為之。
第二審訴訟費用由上訴人負擔。
    事實及理由
一、被上訴人於原審起訴主張依土地法第104條第1項、第34條之
    1第5項準用第4項規定提起本件訴訟，嗣於本院審理中就前
    開訴訟標的定先、備位之請求順序（見本院卷(四)第158頁反
    面），核未涉及訴訟標的之變更或追加，應予准許，合先陳
    明。
二、被上訴人起訴主張：系爭坐落台北市○○區○○段7小段414
    、415、416、417、418、435地號等6筆土地（前開第414至
    418號地號等5筆土地，以下稱414地號等5筆土地；6筆土地
    則合稱為系爭土地），為上訴人所有，而伊係上訴人之派下
    員，且為系爭土地之公同共有人，並為414地號等5筆土地之
    地上權人；詎上訴人出售系爭土地予訴外人陳鴻亮、陳玉桂
    （下稱陳鴻亮等人），並於民國（下同）95年7月4日簽訂土
    地買賣契約書（詳附件所示），竟未通知伊行使優先承買權
    ，經伊於95年10月2日以存證信函向上訴人主張以同一條件
    行使優先承買權，因兩造對於伊就系爭土地之優先承買權是
    否存在仍有爭執，爰依土地法第104條第1項（先位）、第34
    條之1第5項準用同條第4項規定（備位），求為(一)確認伊就
    系爭土地有優先承買權存在；(二)上訴人應依原判決附件（下
    稱附件）所示之同一條件，就系爭土地與伊訂立書面買賣契
    約，並將系爭土地所有權全部移轉登記與交付予伊之判決。
    （原審為被上訴人全部勝訴之判決，上訴人聲明不服）。並
    於本院答辯聲明：上訴駁回。
三、上訴人則以：(一)伊僅擬出售系爭土地，尚未與陳鴻亮等人間
    簽訂買賣契約，故被上訴人自無行使優先承買權之餘地；(二)
    縱認前開買賣契約成立，惟伊出售系爭土地為公同共有，並
    非出賣共有人之應有部分，自無土地法第34條之1第5項準用
    同條第4項之適用；(三)又被上訴人就系爭土地設定地上權範
    圍僅為102.68平方公尺之2/5而已，則其自不得依土地法第
    104條第1項規定，主張就系爭土地全部優先承買權；(四)另被
    上訴人雖為系爭土地之地上權人之一，惟其於系爭土地內並
    未為房屋之建築，亦不得行使土地法第104條第1項之優先承
    買權；(五)況縱被上訴人就系爭土地有優先承買權，然伊自94
    年7月起迭催告被上訴人行使優先承買權，其均置之不理，
    且於96年3月22日原審言詞辯論期日當庭表示願以同一條件
    行使優先承買權，並經伊以96年7月2日上訴理由狀再次催告
    其行使優先承買權，然其至今亦尚未履行付款條件，足見被
    上訴人業已視同放棄優先承買權；(六)且依買賣契約第3條、
    第4條之約定，伊亦得行使同時履行抗辯等語，資為抗辯。
    並於本院上訴聲明：(一)原判決廢棄。(二)被上訴人在第一審之
    訴駁回。
四、查，(一)被上訴人係上訴人之派下員，且為系爭土地之公同共
    有人，並就414地號等5筆土地有地上權存在；(二)上訴人曾分
    別於95年10月2日、11月6日、11月23日收受被上訴人寄發之
    台北龍山郵局第402、427、442號存證信函，並依序以台北
    郵局154支局第423、457號存證信函回覆等情，有卷附台北
    市內湖區公所93年1月5日北市湖民字第09330002100號函檢
    附派下員名冊、土地登記謄本、存證信函可憑（見原審卷(一)
    第134至136頁、本院卷(三)第292至362頁、本院卷(二)第92至10
    6頁），並為兩造所不爭執（見原審卷(三)第15頁、本院卷(二)
    第120頁、本院卷(四)第23頁），堪信為真。
五、本院應審究者為(一)被上訴人就系爭土地可否行使優先承買權
    ？(二)被上訴人請求上訴人依附件所示之同一條件，就系爭土
    地與其簽訂書面買賣契約，並將系爭土地所有權全部移轉登
    記與交付土地，是否有據？茲分別論述如下：
(一)、被上訴人就系爭土地可否行使優先承買權？
  1.按基地出賣時，地上權人、典權人或承租人有依同樣條件優
    先購買之權，土地法第104條第1項前段定有明文。又，優先
    購買權人，於接到出賣通知後10日內不表示者，其優先權視
    為放棄；出賣人未通知優先購買權人而與第三人訂立買賣契
    約者，其契約不得對抗優先購買權人，同條第2項前、後段
    亦有明文。
  2.經查，被上訴人為系爭414地號等5筆土地之地上權人，其地
    上權之權利範圍為102.68平方公尺之2/5乙節，有卷附土地
    登記謄本可稽（見本院卷(三)第292至362頁），並為上訴人所
    不爭執（見本院卷(二)第120頁），則上訴人出售系爭土地與
    第三人陳鴻亮等人，並簽訂系爭土地書面買賣契約，被上訴
    人依土地法第104條第1項規定，主張依同樣條件行使優先承
    買之權，核屬有據。
  3.上訴人雖抗辯：伊僅擬出售系爭土地，尚未與第三人陳鴻亮
    等人間成立買賣契約，故被上訴人不得主張優先承買權云云
    。惟查：
    (1)、按當事人互相表示意思一致者，無論其為明示或默示
       ，契約即為成立，民法第153條第1項定有明文。又，當
       事人締結不動產買賣契約，如已合法成立，其私法上之
       權利義務，即應受其拘束，非一造於事後所能主張增減
       （最高法院18年上字第127號判例意旨參照）。
    (2)、上訴人將系爭土地出售予第三人陳鴻亮等人，並簽訂買
        賣契約，且陳鴻亮等人並依前開買賣契約第3條約定給
        付價金支票交予見證律師保管，而上訴人業已兌領定金
        1億元支票完畢等情，有卷附買賣契約書、支票足參（
        見原審卷(一)第84至88頁、第91至93頁、第150至152頁）
        。準此可徵，上訴人與陳鴻亮等人間就價金、標的物（
        即系爭土地）既已達成合意，且簽訂書面買賣契約，並
        受領陳鴻亮等人交付定金1億元，則雙方就系爭土地之
        買賣契約要已合法成立甚明。
    (3)、是以，上訴人與第三人陳鴻亮等人間就系爭土地成立買
        賣契約，則被上訴人依土地法第104條第1項規定，主張
        優先承買權，於法自無不合。故上訴人抗辯：伊僅係擬
        出售系爭土地，尚未與第三人陳鴻亮等人間成立買賣契
        約，故被上訴人不得主張優先承買權云云，自無可取。
  4.上訴人又抗辯：被上訴人雖為系爭土地之地上權人之一，惟
    其並未於系爭土地內為房屋之建築，自不得主張土地法第10
    4條第1項之優先承買權云云。然查，被上訴人於系爭土地中
    之第416地號土地內建有房屋乙節，業經本院會同台北市政
    府地政處土地開發總隊至現場履勘屬實，製有勘驗筆錄、鑑
    定圖可參（見本院卷(三)第107至109頁、第118頁），並為上
    訴人所不爭執（見本院卷(三)第163頁），足徵被上訴人既為
    系爭土地中之414地號等5筆之地上權人之一，並於系爭土地
    中之第416地號土地內為房屋之建築，則其依土地法第104
    條第1項規定主張依同樣條件行使優先承買權，自屬有據。
    故上訴人抗辯：被上訴人雖為系爭土地之地上權人之一，惟
    其並未於系爭土地內為房屋之建築，自不得主張土地法第10
    4條第1項之優先承買權云云，要無可取。
  5.上訴人另又抗辯：被上訴人於94年7月間曾收受通知，並未
    於10日內表示行使優先承買權，依土地法第104條第2項規定
    ，視為放棄云云，固據提出94年7月14日台北154支局第210
    至255號存證信函為證（見本院卷(二)第82至86頁）。但查：
    (1)、按土地法第104條所定之優先購買權，為物權之先買權
        。先買權人於該不動產出賣於第三人時，有權向不動產
        所有人以意思表示，使其負有移轉其不動產於自己，而
        自己負有支付所有人原與第三人所約定代價之義務，故
        亦為形成權之一種。此形成權之行使，須以行使時所有
        人與第三人間有買賣契約之存在為要件（最高法院67年
        第5次民事庭會議決議(一)意旨參照）。是以，基地所有
        權人僅擬出售土地，尚未與第三人簽訂買賣契約，則地
        上權人自無依土地法第104條第1項主張優先承買權之餘
        地。
    (2)、觀諸前開存證信函意旨，僅係上訴人將系爭土地擬出售
        之事實，通知其所屬派下員而已，此時上訴人與第三人
        陳鴻亮等人間就系爭土地尚未成立買賣契約（見本院卷
        (二)第82至86頁），則被上訴人於受通知時，既不得主張
        土地法第104條第1項優先承買之權，自無同條第2項放
        棄行使優先承買權之可言。故上訴人抗辯：被上訴人於
        94年7月間曾收受通知，並未於10日內表示行使優先承
        買權，依土地法第104條第2項規定，視為放棄云云，要
        無可採。
  6.上訴人再抗辯：伊曾於95年10月26日、同年11月15日通知被
    上訴人行使優先承買權，被上訴人並未於10日內行使，依土
    地法第104條第2項規定，自應視為放棄云云，固據提出95年
    10月26日台北154支局第423號存證信函、95年11月15日台北
    154支局第457號存證信函為證（見本院卷(二)第93至94頁、第
    97至103頁）。然查：
    (1)、按優先購買權人，於接到出賣通知後10日內不表示者，
        其優先權視為放棄，土地法第104條第2項固有明文。惟
        基地出賣人必須將其與第三人訂立之土地買賣契約之條
        件，通知予優先購買權人，以便考慮是否依同樣條件優
        先購買，不得僅以買賣土地之事實通知，即謂已盡通知
        之義務（最高法院85年度台上字第2118號判決意旨參照
        ）。且，放棄優先購買權，必於其知悉買賣條件後，始
        能為之，倘僅知出賣之事實，不知買賣之條件，尚無從
        決定是否依同樣條件優先購買，自無放棄優先購買權之
        可言（最高法院88年台上字第2167號判決意旨參照）。
    (2)、觀諸前開95年10月26日之存證信函意旨，僅係告知被上
        訴人系爭土地出售與第三人陳鴻亮等人之事實，並未將
        如附件所示出售土地之同一條件告知被上訴人（見本院
        卷(二)第93至94頁），自難謂已盡通知之義務。
    (3)、再觀諸該95年11月16日之存證信函意旨，雖告知被上訴
        人系爭土地之買賣價金、付款方式，但並未將如附件所
        示之買賣契約書內之其他約定事項（例如：第4條產權
        移轉及點交、第9條特約事項，見原審卷(一)第85至86頁
        ）一併告知（見本院卷(二)第97至103頁），而該其他約
        定事項既屬買賣契約之一部份，亦會影響被上訴人決定
        是否依同樣條件承買之意願。職是，上訴人既未依法將
        買賣契約之全部條件（包含其他約定事項）通知被上訴
        人，則被上訴人顯無從決定是否依同樣條件優先承買，
        要無放棄優先承買權之可言。
    (4)、是以，上訴人既未將與陳鴻亮等人間簽訂之買賣契約條
        件全旨告知被上訴人，致被上訴人無從決定是否依同樣
        條件優先承買，則被上訴人自無土地法第104條第2項放
        棄優先承買權之可言。故上訴人抗辯：伊曾於95年10月
        26日、同年11月15日通知被上訴人行使優先承買權，被
        上訴人並未於10日內行使，依土地法第104條第2項規定
        ，自視為放棄云云，委無可取。
  7.上訴人又再抗辯：被上訴人於96年3月22日原審言詞辯論期
    日當庭表示願以同一條件行使優先承買權，並經伊以96年7
    月2日上訴理由狀再次催告被上訴人行使優先承買權，然其
    至今亦尚未履行付款條件，業已視同放棄優先承買權云云，
    固有卷附筆錄、上訴理由狀為證（見原審卷(三)第14頁、本院
    卷(一)第22頁）。然查：
    (1)、土地法第104條第1項所謂之「優先購買權」，即學說上
        所稱之「先買權」或「先買特權」。該權利係指於所有
        人將其基地或房屋出賣與第三人時，有先買權者得以意
        思表示，使該所有人依移轉於第三人之「同樣條件」將
        該基地或房屋之所有權移轉與自己，而自己負有給付該
        所有人原與第三人所約定代價義務之權而言（最高法院
        87年度台上字第11號判決意旨參照）。
    (2)、承前所述，上訴人前開存證信函既未依法將與陳鴻亮等
        人間買賣契約之全部條件通知被上訴人，要難謂已盡通
        知之義務，被上訴人自無從依土地法第104條第1項規定
        主張優先承買權，更無同條第2項前段規定視為放棄優
        先承買權之可言。
    (3)、又上訴人與陳鴻亮等人間所簽訂之買賣契約（詳附件）
        ，並未包含其他地上物之補償金（即原審卷(一)第89至90
        頁附件所示補償金）乙節，此為上訴人所自陳（見本院
        卷(四)第159頁反面），惟上訴人於原審審理中，一再抗
        辯其與陳鴻亮等人間之買賣契約包含地上物之補償金在
        內，共計7億4994萬8250元（見原審卷(一)第89至90頁、
        第103頁、第106頁），顯與陳鴻亮等人間簽訂之買賣契
        約條件不同，要難謂上訴人於原審已盡其同一條件之通
        知義務甚明。
    (4)、況土地法第104條所定之優先承買權，為物權之先買權
        ，亦為形成權之一種，先買權人於該不動產出賣於第三
        人時，僅須向基地所有權人以意思表示行使其先買權時
        ，即生效力，並非以其履行買賣契約之付款條件為必要
        （最高法院67年度第5次民事庭會議決議意旨參照）。
        是以，上訴人雖一再爭執被上訴人就系爭土地有優先承
        買權，惟被上訴人既已於原審法院96年3月22日當庭表
        示願以附件所示之買賣條件承買系爭土地（即不含地上
        權補償金，見原審卷(三)第14頁），自已以行使其土地法
        第104條第1項之先買權至明。故上訴人執被上訴人並未
        履行付款條件為由，抗辯被上訴人依土地法第104條第2
        項規定，業已視為放棄優先承買權云云，容有誤解，並
        無可採。
  8.另被上訴人先位依土地法第104條第1項規定，主張其有優先
    承買權，既屬有據，本院自無庸就其備位主張土地法第34條
    之1第5項準用第4項規定，併予審理之必要，附此陳明。
(二)、被上訴人請求上訴人依附件所示之同一條件，就系爭土地與
    其簽訂書面買賣契約，並將系爭土地所有權全部移轉登記與
    交付土地，是否有據？
  1.按土地法第104條第1項規定，基地出賣時，地上權人有依同
    樣條件優先購買之權，亦即該優先承買權係在同一條件之前
    提下始得主張，而其條件為何，自應依買賣契約之內容定之
    ；是以，買賣雙方約定之交易條件若為數筆土地一併買受時
    ，則該優先承買權自需以相同條件行使之，始符合法律之意
    旨（最高法院98年台上字第1285號、同院98年台上字第1405
    號判決意旨參照）。
  2.經查，上訴人出售系爭土地與陳鴻亮等人，其買賣條件為約
    定系爭土地（計6筆）一併同時出售乙情，為上訴人所自陳
    （見本院卷(四)第159頁反面），可見系爭土地之買賣條件，
    既係以6筆土地一併出售為要件，則被上訴人主張依土地法
    第104條第1項規定行使優先承買權，自應以同樣條件為承買
    （即系爭土地計6筆一併買受）。準此，被上訴人主張就系
    爭土地（計6筆）全部行使優先承買權，核屬有據，應予准
    許。
  3.上訴人雖抗辯：被上訴人僅就系爭土地中之414地號等5筆土
    地有地上權存在為由，不得主張就系爭土地（計6筆）全部
    行使優先承買權云云。惟如前所陳，上訴人與陳鴻亮等人間
    之買賣契約，既係以系爭土地（計6筆）全部一併出售為買
    賣條件，則被上訴人主張優先承買權，自應以同樣條件為承
    買權之行使，不得低於該買賣條件，否則即難謂其已合法行
    使優先承買權。故上訴人以被上訴人僅就系爭土地中之414
    地號等5筆土地有地上權存在為由，不得主張就系爭土地（
    計6筆）全部行使優先承買權云云，容有誤會。
  4.上訴人又抗辯：被上訴人設定地上權範圍僅為第414地號等5
    筆土地中之102.68平方公尺之2/5而已，則其自不得依土地
    法第104條第1項規定，主張就系爭土地（計6筆）全部有優
    先承買權云云。但查：
    (1)、土地法第104條第1項規定「基地出賣時，地上權人、典
        權人或承租人有依同樣條件優先購買之權，房屋出賣時
        ，基地所有權人有依同樣條件優先購買之權」。其立法
        意旨，係為使土地之利用與其所有權歸併於一個主體，
        藉以充分發揮土地之利用價值（最高法院70年度台上字
        第818號判決意旨參照）。由此以觀，基地所有權人出
        售基地予第三人時，只須地上權人於基地內建有房屋，
        即得主張依土地法第104條第1項規定主張依同樣條件行
        使先買權，並不以地上權人設定地上權之範圍，作為其
        行使優先承買權之要件。
    (2)、承前所陳，被上訴人既為系爭土地中之414地號等5筆土
        地之地上權人，並於系爭土地中之第416地號土地內建
        有房屋（見本院卷(三)第118頁鑑定圖），即得依土地法
        第104條第1項規定主張先買權，並不以其地上權設定之
        範圍，作為其行使先買權之要件。況上訴人既係以出售
        系爭土地（計6筆）全部作為其買賣條件，而被上訴人
        於系爭土地中之414地號等5筆設有地上權，則其依法亦
        應依同樣條件為承買（土地法第104條第1項參照）；故
        被上訴人主張就系爭土地全部有優先承買權，於法核無
        不合。是上訴人抗辯：被上訴人設定地上權範圍僅為第
        414地號等5筆土地中之102.68平方公尺之2/5而已，則
        其自不得依土地法第104條第1項規定，主張就系爭土地
        （計6筆）全部有優先承買權云云，仍無可採。
  5.綜上，被上訴人既得依土地法第104條第1項規定，就系爭土
    地（計6筆）全部行使優先承買權，則被上訴人訴請確認其
    對於系爭土地（計6筆）有優先承買權存在；上訴人應依附
    件所示同一條件，與其簽訂書面買賣契約；並將系爭土地所
    有權全部移轉登記暨交付土地予其（最高法院65年度台上字
    第2701號判例意旨參照），核屬有據，應予准許。
  6.上訴人另抗辯：依買賣契約第3條、第4條之約定，伊自得行
    使同時履行抗辯，求為命對待給付之判決等語。經查：
    (1)、按因契約互負債務者，於他方當事人未為對待給付前，
        得拒絕自己之給付，民法第264條第1項前段定有明文。
        且，所謂同時履行之抗辯，乃因成立或履行上有牽連關
        係之雙務契約而生，倘雙方之債務，本於同一雙務契約
        而發生，且其一方之給付與他方之給付，立於互為對待
        給付之關係者，即可主張同時履行抗辯（最高法院95年
        度台上字第1489號判決意旨參照）；另，被告在裁判上
        援用民法第264條之抗辯權時，原告如不能證明自己已
        為給付或已提出給付，法院應為原告提出對待給付時，
        被告即向原告為給付之判決（最高法院29年上字第895
        號判例意旨參照）。
    (2)、依系爭買賣契約第3條（付款方法）、第4條（產權移轉
        及點交）約定以觀（見原審卷(一)第85頁），可知承買人
        必須分別履行買賣契約第3條、第4條所列各項條件後，
        上訴人始有依各項條件成就後負履行之義務。是以，上
        訴人執此作為被上訴人先買權行使之同時抗辯，核屬有
        據，應予准許。
六、從而，被上訴人依土地法第104條第1項規定，求為確認就系
    爭土地（計6筆）有優先承買權，並求為命上訴人應依附件
    所示之同一條件，就系爭土地與其訂立書面買賣契約；並將
    系爭土地所有權全部移轉登記暨交付土地予其之判決，均為
    有理由，應皆予准許。原審為上訴人敗訴之判決，核無違誤
    ，上訴意旨仍執前詞指摘原判決不當，求予廢棄，為無理由
    ，應駁回其上訴。另上訴人就原判決所命前開給付部分為同
    時履行抗辯，本院就此部分自應併為對待給付之判決（如主
    文第2項所示）。
七、本件事證已臻明確，兩造其餘之攻擊或防禦方法，經本院審
    酌後均認與本件之結論無涉，茲不再一一論列，併予敘明。
八、據上論結，本件上訴為無理由，依民事訴訟法第449條第1項
    、第78條，判決如主文。
中    華    民    國    98    年    11    月    3     日
                    民事第十三庭
                        審判長法  官  蕭艿菁
                              法  官  陳姿岑
                              法  官  楊絮雲
正本係照原本作成。
如不服本判決，應於收受送達後20日內向本院提出上訴書狀，其
未表明上訴理由者，應於提出上訴後20日內向本院補提理由書狀
（均須按他造當事人之人數附繕本）上訴時應提出委任律師或具
有律師資格之人之委任狀；委任有律師資格者，另應附具律師資
格證書及釋明委任人與受任人有民事訴訟法第466條之1第1項但
書或第2項（詳附註）所定關係之釋明文書影本。
中    華    民    國    98    年    11    月    5     日
                              書記官  王秀雲
附註：
民事訴訟法第466條之1（第1項、第2項）：
對於第二審判決上訴，上訴人應委任律師為訴訟代理人。但上訴
人或其他法定代理人具有律師資格者，不在此限。
上訴人之配偶、三親等內之血親、二親等內之姻親，或上訴人為
法人、中央或地方機關時，其所屬專任人員具有律師資格並經法
院認為適當者，亦得為第三審訴訟代理人。

司法院資訊處製作；財團法人民間司法改革基金會備份。
